臺灣臺中地方法院民事判決　九十一年度重訴字第一○七號
　　原　　　告　癸○○
　　　　　　　　丑○○
　　　　　　　　子○○
　　　　　　　　乙○○
　　　　　　　　未○○
　　被　　　告　寅○○
　　　　　　　　甲○○
　　被　　　告　壬○○○○○○.
　　訴訟代理人　丙○○
　　被　　　告　午○○
　　訴訟代理人　卯○○
　　被　　　告　己○○
　　　　　　　　丁○○
　　　　　　　　戊○○
　　　　　　　　庚○○
　　　　　　　　辰○○
　　　　　　　　巳○○
右當事人間請求分割共有物事件，本院判決如左：
    主      文
兩造共有之坐落臺中縣豐原市○路○段○路墘小段一一三之一地號田面積五三三二平
方公尺土地，分割如附圖所示：Ａ部分面積０‧一０四八公頃分歸原告乙○○取得，
Ｂ部分面積０‧一二七四公頃分歸被告寅○○、午○○、連健安（即連長吉）、丙○○、己○○、丁○○、戊○○、甲○○、庚○○、辛○○、辰○○、巳○○等公同共
有，Ｃ部分面積０‧一００三公頃分歸原告癸○○取得，Ｄ部分面積０‧一００四公
頃分歸原告子○○取得，Ｅ部分面積０‧一００三公頃分歸原告丑○○取得。訴訟費
用由原告乙○○、癸○○、子○○、丑○○各負擔五分之一，餘由被告寅○○、午○○、連健安（即連長吉）、丙○○、己○○、丁○○、戊○○、甲○○、庚○○、辛○○、辰○○、巳○○負擔。
    事      實
甲、原告方面：
  一、聲明：如主文第一項所示。
  二、陳述：
      本件系爭土地即坐落台中線豐原市○路○段○路墘小段一一三之一地號土地為
      兩造所共有，其中原告癸○○、丑○○、子○○應有部分各為五三八八分之一
      ０一四，原告乙○○應有部分為五三八八分之一０五九，其餘五三八八分之一
      二八七為被告寅○○、午○○、連健安（即連長吉）、丙○○、己○○、丁○○、戊○○、甲○○、庚○○、辛○○、辰○○、巳○○等十二人公同共有。
      系爭土地在法律上無不能分割之情事，且兩造對於系爭土地亦無不分割之約定
      。然兩造前曾商議分割，惟無法達成協議，爰參酌各共有人分管現狀並依各共
      有人之應有部分比例繪製如附圖所示之分割方案，提起本件訴訟。
  三、證據：
      提出土地登記簿謄本、土地地籍圖影本各乙件為證。
乙、被告連健安、丙○○、丁○○、寅○○、辛○○方面：
    同意系爭土地以裁判分割之方式准予分割，亦同意原告所提分割方案。
丙、被告戊○○、庚○○、午○○、己○○方面：
    均未於最後言詞辯論期日到場，惟據其以前到場所為陳述略為同意系爭土地以裁
    判分割之方式准予分割，亦同意原告所提分割方案。
丁、被告甲○○、辰○○、巳○○方面：
    均未於言詞辯論期日到場，亦未提出準備書狀作何聲明或陳述。
戊、本院依職權勘驗現場，並囑託台中縣豐原地政事務所派員測量、製作分割複丈成
    果圖。
    理      由
一、本件被告戊○○、庚○○、午○○、己○○、甲○○、辰○○、巳○○均未於言
    詞辯論期日到場，核無民事訴訟法第三百八十六條各款所列情形，爰依原告聲請
    ，由其一造辯論而為判決。
二、原告起訴主張：系爭土地為兩造所共有，其中原告癸○○、丑○○、子○○應有
    部分各為五三八八分之一０一四，原告乙○○應有部分為五三八八分之一０五九
    ，其餘五三八八分之一二八七為被告等十二人公同共有，系爭土地在法律上無不
    能分割之情事，且兩造對於系爭土地亦無不分割之約定，然兩造前曾商議分割，
    惟無法達成協議，爰參酌各共有人分管現狀並依各共有人之應有部分比例繪製如
    附圖所示之分割方案，提起本件訴訟。被告連健安、丙○○、丁○○、寅○○、
    辛○○、戊○○、庚○○、午○○、己○○均同意系爭土地以裁判分割之方式准
    予分割，亦同意原告所提分割方案；被告甲○○、辰○○、巳○○則均未於言詞
    辯論期日到場，亦未提出準備書狀作何聲明或陳述。
三、按各共有人，得隨時請求分割共有物。但因物之使用目的不能分割或契約訂有不
    分割之期限者，不在此限；分割之方法，不能協議決定者，法院得因任何共有人
    之聲請，命為以原物分配於各共有人或變賣共有物，以價金分配於各共有人，民
    法第八百二十三條第一項前段、第八百二十四條第二項定有明文。查系爭土地之
    地目為田，使用分區則無登記，屬農業發展條例第十六條所稱之耕地，又原告癸○○、丑○○、子○○、乙○○係分別於四十八年七月二十五日、八十四年六月
    二十二日、八十八年十月二十一日因買賣取得系爭土地之應有部分，被告等均於
    八十三年六月十日因繼承取得系爭土地之公同共有部分，符合修正後農業發展條
    例第十六條但書第四款之規定，有土地登記簿謄本附卷可憑，故系爭土地並無不
    能分割之情形，兩造就系爭土地亦無不能分割之約定，惟不能以協議定分割之方
    法，均為兩造所是認，則原告請求法院判決分割，自無不合，應予准許。
四、次按法院定共有物之分割方法，應斟酌當事人之聲明、共有物之性質、經濟效用
    及全體共有人之利益等公平決之，不受任何當事人主張之拘束。經查，系爭土地
    為兩造所共有，其中原告癸○○、丑○○、子○○應有部分各為五三八八分之一
    ０一四，原告乙○○應有部分為五三八八分之一０五九，其餘五三八八分之一二
    八七為被告等十二人公同共有，其西面鄰台中縣豐原市○○路二九三巷一五二弄
    ，寬約僅容一輛箱型車通過之寬度，東面、北面有田埂與私用道路相隔，南面為
    寬約六尺之自用道路，其中如附圖所示之Ａ部分現為原告乙○○分管並種植稻作
    ，Ｂ部分大部分為被告等人所分管現由被告丁○○等種植柚子樹，Ｃ部分現大部
    分為原告癸○○分管並種植稻作，Ｄ部分現大部分為原告子○○分管並種植荔枝
    樹及菲香菜等作物，Ｅ部分現大部分為原告丑○○分管，其上建有三層樓水泥磚
    造之農舍及鐵皮屋各乙棟，其中原告乙○○、子○○、癸○○與被告等人之分管
    部分現有田埂相隔，田埂位置如附圖虛線所示，而原告子○○與丑○○分管部分
    則有圍牆相隔，圍牆位置亦如附圖虛線所示等情，業經本院勘驗現場屬實，製有
    勘驗筆錄附卷可參，並有土地登記謄本、地籍圖謄本及臺中縣豐原地政事務所繪
    製之土地複丈成果圖可憑，且為兩造所不爭執，自屬真實。而如附圖所示之分割
    方法，係按兩造應有部分換算土地面積予以分配，其中Ａ部分面積０‧一０四八
    公頃分歸原告乙○○取得，Ｂ部分面積０‧一二七四公頃分歸被告等十二人保持
    公同共有，Ｃ部分面積０‧一００三公頃分歸原告癸○○取得，Ｄ部分面積０‧
    一００四公頃分歸原告子○○取得，Ｅ部分面積０‧一００三公頃分歸原告丑○○取得，兩造所分得部分均大部分位在其分管範圍內，雖略有出入，未竟完全相
    符，惟兩造均得依其目前使用現狀繼續利用，無須額外支出顯不相當之整地利用
    費用，而分割後之土地仍有連外道路，無礙其使用上之經濟效益，於兩造均無任
    何不利可言，且該分割方案亦為被告連健安、丙○○、丁○○、寅○○、辛○○
    、戊○○、庚○○、午○○、己○○所不爭執，本院斟酌兩造使用土地現狀，系
    爭土地及相鄰土地之經濟效益，並兼顧兩造之利益及公平原則，認以原告所提如
    附圖所示之分割方法並無不妥，爰判決為主文第一項所示。
五、又分割共有物之訴，係合兩造之必要共同訴訟，原、被告之間本可互換地位，本
    件原告起訴雖於法有據，但被告之應訴實因訴訟性質所不得不然，故所為之抗辯
    自為伸張或防衛權利所必要，是以本院認本件訴訟費用應約以兩造依系爭土地應
    有部分之比例分擔較為公允，爰諭知如主文第二項所示。
六、綜上論結：本件原告之訴為有理由，依民事訴訟法第七十八條、第八十一條第二
    款、第八十五條第一項但書，判決如主文。
中　　　華　　　民　　　國　　九十一　　年　　　七　　　月　　 十二　　 日
                                臺灣臺中地方法院民事第三庭
~B審判長法　官　張瑞蘭
~B      法　官　張國華
~B      法　官　廖慧如
右為正本係照原本作成
如對本判決上訴，須於判決送達後廿日內向本院提出上訴狀
中　　　華　　　民　　　國　　九十一　　年　　　七　　　月　　 十二　　 日
~B法院書記官
